最高法院刑事判決　　　　　　　　　 111年度台上字第2605號
上　訴　人　連奕廷


上列上訴人因違反兒童及少年性剝削防制條例等罪案件，不服臺
灣高等法院中華民國111年2月17日第二審判決（110 年度上訴字
第2888號，起訴案號：臺灣基隆地方檢察署109年度偵字第412號
；追加起訴案號：同署109 年度偵字第4771號），提起上訴，本
院判決如下：　　　　　　
    主  文
上訴駁回。
    理  由
一、按刑事訴訟法第377 條規定，上訴於第三審法院，非以判決
    違背法令為理由，不得為之。是提起第三審上訴，應以原判
    決違背法令為理由，係屬法定要件。如果上訴理由書狀並未
    依據卷內訴訟資料，具體指摘原判決不適用何種法則或如何
    適用不當，或所指摘原判決違法情事，顯與法律規定得為第
    三審上訴理由之違法情形不相適合時，均應認其上訴為違背
    法律上之程式，予以駁回。本件原判決綜合全案證據資料，
    本於事實審法院之推理作用，認定上訴人連奕廷明知被害人
    Ａ女（民國92年8月生，人別資料詳卷，代號：BA000-Z0000
    00006）及Ｂ女（91年9月生，人別資料詳卷，代號：BA000-
    Z000000002）於案發當時均為未滿18歲之少女，而有：㈠如
    其事實欄一之㈠所載，於106年7、8 月間某日，佯以提供增
    大胸部之方法，引誘Ａ女以自拍方式製造裸露胸部之猥褻數
    位照片檔案，傳送予上訴人後，上訴人進而提升犯意，向Ａ
    女恫稱若不拍攝更多裸照，將對外散布Ａ女傳送之上揭裸照
    云云，而脅迫Ａ女製造猥褻照片，因Ａ女拒絕並封鎖上訴人
    在社群網站「Instagram 」（下稱IG）之帳號始未得逞。㈡
    如其事實欄一之㈡⒈所載，於108年5月初某日，佯以招募Ｂ
    女為模特兒，但須事先提供裸照審核云云，引誘Ｂ女以自拍
    方式製造裸露胸部之猥褻數位照片、影片檔案，傳送予上訴
    人。嗣因Ｂ女察覺有異，乃封鎖上訴人之IG帳號。㈢如其事
    實欄一之㈡⒉所載，於108年5月11日先將Ｂ女傳送予上訴人
    之裸照發送散布予Ｂ女之同學Ｃ女（人別資料詳卷，代號：
    BA000-Z000000000C ），要求Ｃ女轉告Ｂ女務必與上訴人聯
    繫，否則即將裸照外流散布云云，致Ｂ女心生畏懼，先解除
    封鎖上訴人之IG帳號，再依上訴人指示以自拍方式製造裸露
    胸部之猥褻數位照片、影片檔案，傳送予上訴人後，Ｂ女又
    再度封鎖上訴人之IG帳號。㈣如其事實欄一之㈡⒊所載，於
    108年8月20日另以不同之IG帳號聯繫Ｂ女，並以對外散布Ｂ
    女裸照之方式，脅迫Ｂ女再以自拍方式製造裸露胸部之猥褻
    數位照片、影片檔案，傳送予上訴人。嗣Ｂ女之手機因遭學
    校老師沒收，始未再繼續傳送裸照予上訴人。㈤如其事實欄
    一之㈢所載，於108年8月22日先將Ｂ女傳送予上訴人之裸照
    發送散布予Ｂ女之胞姊Ｄ女（人別資料詳卷，案發時已滿18
    歲，代號：BA000-Z000000000A ），要求Ｄ女拍攝裸照傳送
    予上訴人，否則即將Ｂ女之裸照對外散布云云，以此方式脅
    迫Ｄ女行無義務之事，惟因Ｄ女拒絕始未得手等犯行，因而
    撤銷第一審對於上訴人科刑之判決，改判分別論上訴人以脅
    迫使少年製造猥褻行為之電子訊號未遂1 罪（即原判決附表
    編號1所示）、引誘使少年製造猥褻行為之電子訊號1罪（即
    原判決附表編號2 所示）、以脅迫使少年製造猥褻行為之電
    子訊號既遂共2罪（即原判決附表編號3、4所示，編號3部分
    另想像競合犯散布少年為猥褻行為之電子訊號罪）及散布少
    年為猥褻行為之電子訊號1罪（即原判決附表編號5所示，另
    想像競合犯強制罪），分別量處如其附表編號1至5「本院罪
    名、宣告刑及沒收」欄所示之刑，及為相關沒收之諭知，復
    就其所犯上開5罪所處徒刑，合併定其應執行刑為有期徒刑4
    年2 月，已詳述其所憑證據及認定之理由。核其所為之論斷
    ，俱有卷內資料可資覆按，從形式上觀察，原判決並無足以
    影響其判決結果之違法情形存在。
二、上訴人上訴意旨略以：
  ㈠原判決認定上訴人有如其事實欄一之㈠所示部分犯行，乃撤
    銷第一審關於如其附表編號1 所示以脅迫使少年製造猥褻行
    為之電子訊號「既遂」罪，改判論其以脅迫使少年製造猥褻
    行為之電子訊號「未遂」罪，卻仍量處與第一審判決相同之
    有期徒刑3年6月，顯違反不利益變更禁止原則。
  ㈡第一審判決認定上訴人有如其事實欄一之㈡⒈所示部分犯行
    ，乃論上訴人以脅迫使少年製造猥褻行為之電子訊號罪，原
    判決則予以撤銷，改判論以引誘使少年製造猥褻行為之電子
    訊號罪，卻未與第一審判決同依刑法第59條關於酌減其刑之
    規定減輕其刑，併有違反不利益變更禁止原則。
  ㈢上訴人所為如原判決事實欄一之㈡之⒈⒉⒊所示部分犯行，
    係基於同一目的，於密切接近之時間，對相同之Ｂ女傳送詐
    欺、脅迫之訊息，各次犯行中數次傳送訊息之獨立性薄弱，
    應合為包括評價為一行為，論以接續犯一罪。原判決予以分
    論併罰，殊有未合。
  ㈣兒童及少年性剝削防制條例（下稱兒少性剝削防制條例）第
    36條第3項所規定之罪，相較刑法第222條第1項第2款對未滿
    14歲之男女為強制性交罪，其犯罪態樣及犯罪所生危害相差
    懸殊，然其法定最輕本刑卻同為7 年以上有期徒刑，其不分
    犯罪情節輕重，一律處7 年以上有期徒刑，並得併科新臺幣
    500 萬元以下罰金之規定，違反憲法上之比例及罪刑相當原
    則。原審未依規定聲請司法院大法官解釋，逕依上述條例第
    36條第3項規定予以論罪科刑，自非適法。
  ㈤上訴人罹患「持續性憂鬱症」，曾自107年1月3日起至同年2
    月12日止，在三軍總醫院北投分院（下稱三總北投分院）住
    院治療，不無因上開疾病致其辨識行為違法或依其辨識而行
    為之能力有顯著減低之情形，以致犯本件之罪。原審僅憑第
    一審囑託長庚醫療財團法人基隆長庚紀念醫院（下稱基隆長
    庚醫院）鑑定之結果，遽認上訴人並無前述精神耗弱之情形
    ，未再囑託三總北投分院鑑定，或徵詢該院之意見，遽予論
    罪科刑，自有可議云云。
三、按刑事訴訟法第370條第1項規定，由被告上訴或為被告之利
    益而上訴者，第二審法院不得諭知較重於原審判決之刑。但
    因原審判決適用法條不當而撤銷之者，不在此限。
  ㈠查修正前兒少性剝削防制條例第36條第3 項以脅迫使少年製
    造猥褻行為之電子訊號罪，其法定最輕本刑為7 年以上有期
    徒刑。原判決認定上訴人有如其事實欄一之㈠所示犯行，乃
    撤銷第一審關於如其附表編號1 所示以脅迫使少年製造猥褻
    行為之電子訊號「既遂」罪部分之判決，改判論其以修正前
    同條例第36條第5項、第3項之以脅迫使少年製造猥褻行為之
    電子訊號「未遂」罪，並依刑法第25條第2 項未遂犯之規定
    減輕其刑後，就上開部分量處有期徒刑3年6月，已是處斷之
    最低度刑。而第一審判決論上訴人以同條例第36條第3 項之
    以脅迫使少年製造猥褻行為之電子訊號既遂罪，並依刑法第
    59條關於酌減之規定減輕其刑後，就此部分亦量處上訴人有
    期徒刑3年6月。原判決認定之事實雖較有利於上訴人，然第
    一審判決關於上開部分之適用法條既有不當而經撤銷，原判
    決復未量處較重於第一審判決之刑，於法並無不合。
  ㈡又原判決認定上訴人有如其事實欄一之㈡⒈所載部分犯行，
    乃撤銷第一審關於上開部分論上訴人以脅迫使少年製造猥褻
    行為之電子訊號罪刑之判決，改判論以同條例第36條第2 項
    引誘使少年製造猥褻行為之電子訊號罪，量處有期徒刑3 年
    ，其宣告刑既較第一審量處之有期徒刑3年9月為低，同無違
    法可言。上訴意旨指摘原判決就上訴人上開2 部分犯行，撤
    銷第一審判決後所量處之刑，違反不利益變更禁止原則云云
    ，依上述說明，均屬誤會，皆難認係適法之第三審上訴理由
    。
四、數行為於同時同地或密切接近之時、地實行，侵害同一之法
    益，各行為之獨立性極為薄弱，依一般社會健全觀念，在時
    間差距上，難以強行分開，在刑法評價上，以視為數個舉動
    之接續實行，合為包括之一行為予以評價，較為合理者，始
    為接續犯，否則，如係分別起意，且各次行為明顯可分，則
    應論以數罪，併合處罰。原判決認上訴人所為如其事實欄一
    之㈡⒈⒉⒊所示部分犯行，分別係犯引誘使少年製造猥褻行
    為之電子訊號1 罪及以脅迫使少年製造猥褻行為之電子訊號
    共2 罪。且其各該次犯行，係因Ｂ女封鎖其IG帳號後，始另
    行起意為之，其犯罪時間可以區隔，犯罪方法亦屬有別，各
    具獨立性，原判決予以分論併罰，於法並無不合。上訴意旨
    徒憑己見，任意指摘原判決關於上開部分論以數罪不當，依
    上述說明，亦屬誤解，同非合法之第三審上訴理由。
五、兒少性剝削防制條例第36條拍攝兒童及少年（以下合稱兒少
    ）性交猥褻影像罪，旨在防制兒少遭受任何形式之性剝削，
    保護其身心健全發展之普世基本人權價值（第1 條），故立
    法者將上述行為規定為嚴重犯罪，以符合聯合國兒童權利公
    約第34條及「兒童權利公約關於買賣兒童、兒童賣淫和兒童
    色情製品問題的任擇議定書」等相關國際公約規定，其立法
    目的符合重要之憲法價值。且由於拍攝兒少性交猥褻影像，
    使兒少從事色情表演或作為色情之題材，而淪於性剝削或性
    虐待之客體，影像內容且係對被害兒少虐待之永久紀錄，足
    以對兒少身心健全發展（性發展）造成高度危險，為保護上
    開重要法益，乃採取刑罰之一般預防功能予以管制，有助於
    重要公益目的之達成。此外，因別無其他與上開刑罰規定相
    同有效，但侵害較小之替代手段可資採用，是該刑罰手段亦
    具有必要性。特別是同條第3 項以違反本人意願之方法拍攝
    兒少之性交猥褻影像罪，其法定最輕本刑與刑法第222條第1
    項第2款對未滿14歲之男女為強制性交罪同為7年以上有期徒
    刑，立法者顯認本罪保護兒少性發展自主之法益，與保護未
    滿14歲男女之性自主權同等重要，而規定上述相同之法定刑
    ，自屬立法形成之自由。本條復已依行為人拍攝兒少性交猥
    褻影像之不同行為態樣，區分經兒少同意而拍攝（即第1 項
    ）、因兒少有瑕疵之同意而拍攝（即第2 項之招募、引誘、
    容留、媒介、協助或他法）、違反兒少本人意願而拍攝（即
    第3 項之以強暴、脅迫、藥劑、詐術、催眠術或其他違反本
    人意願之方法）及意圖營利（商業目的）而拍攝（即第4 項
    ）等不同類型而為相異之刑度規範，並無不分行為人犯罪情
    節輕重而一律繩以相同重度自由刑之情形，核與憲法第23條
    規定之比例原則尚無牴觸等情，業經原判決於理由中敘明甚
    詳，難認有如上訴意旨所指違反憲法上之比例或罪刑相當原
    則之違法，上訴意旨執此指摘原審未聲請司法院大法官解釋
    為不當云云，依上述說明，尚非可取，難認係適法之第三審
    上訴理由。
六、證據之取捨及事實之認定，均係事實審法院之職權，倘其採
    證認事並未違背證據法則，復已敘述其所憑證據及得心證之
    理由者，即不能任意指為違法。原判決援引第一審囑託基隆
    長庚醫院精神鑑定報告書，內容略以：上訴人對於犯案過程
    明確表示知道是違法的，也很後悔這樣做。經綜合三總北投
    分院的病歷及基隆長庚醫院心理衡鑑結果，上訴人確罹患憂
    鬱症，且高度懷疑其有人格違常。然上訴人之憂鬱症，主要
    來自於高中時及退伍後因擔任學徒的壓力，近兩年因自營攤
    商，壓力減少，病情相對穩定，目前亦未接受治療。本件並
    非發生在上訴人憂鬱症較為嚴重的階段，且其過往迄今亦從
    未出現嚴重精神疾病影響其判斷力之情形；縱使其多年前因
    重度憂鬱而曾有傷害其師傅之念頭，但最終仍選擇忍耐而離
    職，仍可作出符合社會常規之判斷。綜合上情，上訴人行為
    時並未因憂鬱症致其為意思表示、受意思表示和辨識其意思
    表示效果之能力有顯著之缺損等情。並依憑三總北投分院函
    文，說明上訴人前自107年1月3日起至同年2月12日止，因憂
    鬱症在該院住院治療後病況趨於穩定，且因其適應能力失調
    及社交互動障礙等問題已獲解決，始辦理出院。基隆長庚醫
    院上揭精神鑑定報告書，復係斟酌上訴人在三總北投分院之
    住院病歷後作成，兩者亦無不合。經綜合上訴人本件與被害
    人等之IG對話內容，非但能與被害人等對答如流，且其以被
    害人等畏懼裸照外傳之弱點相脅，甚至表明不怕被害人等報
    警等情以觀，認上訴人雖於107 年服役期間罹患憂鬱症，但
    本件並未因而使其辨識行為違法或依其辨識而行為之能力顯
    著減低，且因事證已臻明確，並無再依上訴人聲請囑託三總
    北投分院重為鑑定之必要等情。另對於上訴人答辯伊行為前
    因罹患憂鬱症，應有刑法第19條減輕或免除其刑規定之適用
    云云之主張，並已說明其如何不足採信之理由綦詳（見原判
    決第10頁第2 行起至第11頁第10行，第18頁第13至18行），
    並無不合。上訴人上訴意旨，猶執前詞，對於原判決上揭適
    法採證且已詳為論斷及說明之事項，重為事實上爭執，亦非
    適法之第三審上訴理由。
七、綜上，本件上訴人上訴意旨並非依據卷內資料具體指摘原判
    決究有如何違背法令之情形，徒就原審採證認事及量刑職權
    之適法行使，及於原判決已明白論斷說明之事項，任意加以
    指摘，顯與法律所規定得為第三審上訴理由之違法情形不相
    適合。揆之首揭說明，其上訴均為違背法律上之程式，應併
    予駁回。
據上論結，應依刑事訴訟法第395條前段，判決如主文。
中    華    民    國   111    年    6     月    16    日
                  刑事第一庭審判長法  官  郭  毓  洲  
                                  法  官  林  靜  芬  
                                  法  官  蔡  憲  德  
                                  法  官  沈  揚  仁  
                                  法  官  林  英  志  
本件正本證明與原本無異
                                  書記官
中    華    民    國   111    年    6     月    20    日